【裁判字號】    95,建,37
【裁判日期】    951013
【裁判案由】    給付工程款
【裁判全文】
臺灣臺中地方法院民事判決  95年度建字第37號
原      告  友仁營造有限公司
法定代理人  乙○○
訴訟代理人  陳鴻謀律師
複代理人    陳育仁律師
被      告  經濟部水利署
法定代理人  甲○○
訴訟代理人  劉榮滄律師
上列當事人間因請求給付工程款事件，本院於民國95年9月22日
言詞辯論終結，判決如下：
    主  文
原告之訴駁回。
訴訟費用由原告負擔。
    事實及理由
一、原告主張：
(一)兩造於民國（下同）91年8月13日簽訂工程契約，由原告向
    被告承攬基隆河崇智橋下游左右岸堤防工程（下稱系爭工程
    ），工程總價為新台幣（下同）226,800,000元，其中餘土
    遠運費用每立方公尺以258元計。依系爭工程契約第4條規定
    ，雙方就工程結算金額，係按照機關核准之工程圖說及實做
    工程數量結算。系爭工程之餘土遠運收方測量為75,692 立
    方公尺，與契約圖說相符。惟被告於辦理餘土遠運數量之結
    算時，卻以棄土證明所載數是5萬立方公尺，作為餘土遠運
    之結算數量，並未依據系爭工程附件7土方工程第18條明定
    「工程數量應依核准之設計圖說核算數量為準」及附件27工
    程剩餘土石方處理說明書第14條「本工程土石方作業期間廠
    商須配合工程進行階段收方測量」、第15條規定「本工程土
    石方數量依現場實測斷面計算之實方為準」，即未依工程合
    約第4條之實做工程數量，亦即未依設計圖說所為之實測斷
    面計算之實方為測量依據，就其中之25,629立方公尺土石量
    迄未支付餘土遠運費用6,612,282元，經原告於94年1月10日
    請求被告給付，被告於94年1月31日以水九工字第094500025
    00號函復確難同意辦理。而原告原擬申請左岸原「恆毅汽車
    教練場」之低窪地及部分國有土地為合法堆置場，經送審多
    時始為被告核准，惟基隆市政府無法核准該堆置場，致原告
    浪費一次「挖」、「運」費，且系爭工程開工初期已將工程
    土石方挖運至該堆置場，則該處堆置之土石因曝晒而產生收
    縮比，致棄土證明數量僅為5萬立方公尺，實因棄土堆置場
    審核時間過長延誤，致實際挖運數量與棄土證明數量產生差
    距，被告自應依約給付上開未付之餘土遠運費用，及負擔依
    系爭工程之「承包商管理費」為系爭工程直接費用比例11.2
    27%即742,361元，於加計5%之營業稅後給付原告。
(二)本件兩造於行政院公共工程委員會調解時，被告雖辯稱原告
    提送之第5、6版之剩餘土石方處理計劃書，載運數量合計僅
    5 萬立方公尺及原告未依契約附件27第15條規定，就爭議數
    量25,629立方公尺餘土檢具運送處理證明文件、照片及剩餘
    土石方處理記錄表而無法辦理計價云云，惟依契約第4條及
    附件27第15條規定，餘土遠運係以「實際收方數量」作為結
    算依據，與被告以原告所提送之剩餘土石方處理計劃書所載
    數量為結算數量已然不符；而剩餘土石方處理計劃書依契約
    附件27第7條(二)規定，雖需載明剩餘土石方之數量，惟其非
    契約中計量或計價之規定。況契約第5條付款辦法及附件27
    工程剩餘土石方處理說明書第15條可知系爭工程關於餘土遠
    運項目，於施工前需由雙方會同測量，於完工後再為收方測
    量，以計算實際施工數量；該說明書第11條復規定原告得徵
    得被告之同意，將含水量過多之餘土暫存，廠商並自行負擔
    暫存費用，本件於計算費用時，即係以開挖之數量計數，暫
    存時因水分流失所生之壓縮比與契約數量及計價無關。且如
    以載運車次及合法棄土場所出之棄土證明所載之數量計算，
    不僅與契約之文義不合，而工程剩餘土石方處理說明書第15
    條亦無需規定由收方數量來核實計算工程，被告主張與契約
    規定不相符合而不足為採，爰依承攬法律關係及契約約定，
    請求被告給付工程款，並聲明：被告應給付原告7,722,375
    元及自94年1月31日起至清償日止，按年息百分之五計算之
    利息。
二、被告則以：
(一)系爭工程項目之「餘土遠運」涉及廢棄物清理法與採購法第
    6條第2項「應維護公共利益」之原則，以及內政部修正訂頒
    「營建剩餘土石方處理方案」，因此工程剩餘土石方處理說
    明書第9條之(三)、(五)、(六)、(七)、(九)特別明定應運送至合法收
    容處理場所（土資場）簽收確認，倘違規棄置部分應予減帳
    不予計價，本件系爭餘土遠運數量之結算，係以檢具運送處
    理證明文件，並經合法收容處理場所（土資場）簽收確認作
    為驗收計價之依據。又該說明書第5條規定「本工程開挖剩
    餘土石方之運送及處理費用，係以運送至施工地點週邊合法
    收容處理場所（土資場）編列，廠商需自覓合法收容處理場
    所（土資場）配合處理餘土，其相關手續及一切費用均已考
    慮在內，其各項費用廠商應於投標前依工區情況自行評估反
    映標價中．．」、第15條規定「本工程土石方數量依現場實
    測斷面計算之實方為準，廠商應考量開挖後土石方鬆實比，
    相關費用已包含於運費單價中，廠商不得以鬆實方比要求增
    加金額。於每期估驗時由廠商檢具運送處理證明文件、照片
    及剩餘土石方處理記錄表等資料辦理請款計價，其計價數量
    廠商得就實際載運車次，每車次暫以不超過砂石車標準容積
    之80%為計價上限，工程進行中業主得視作業進度及應廠商
    要求會同就已完成區段會測收方數量，並據以調整前已依載
    運車次估驗之請款數量依實計價，工程完成時實際收方數量
    若少於合約數量，業主依實際收方數量減帳計價」，顯見系
    爭餘土遠運數量係按廠商檢具「營建工程剩餘土石方運送處
    理證明文件所登載「土方載運數」欄之實際收方數量，以及
    「營建工程剩餘土石方處理紀錄表（B面）」所登載「本表
    合計數量」欄之實際收方數量，作為實際驗收計價之依據，
    即「餘土遠運」數量，為奉核准之「剩餘土石方處理計畫」
    運至合法收揚所（土資場），並由該場所出具實收載運數量
    等證明文件之數量，非按收方測量數量或合約數量結算計價
    。
(二)本件工程「餘土遠運」項目，契約設計數量為75,629立方公
    尺，原告應依工程契約、施工補充說明書附件27工程剩餘土
    石方處理說明書之規定辦理上開餘土遠運項目，依原告所提
    第5、6版之「剩餘土石方處理計畫書」及相關縣市政府函件
    所計載運數量共計5萬立方公尺，被告均已付款，其餘25,62
    9立方公尺，原告未檢具運送處理證明文件、照片及剩餘土
    石方處理記錄表等，與該說明書第15條規定不符，無法辦理
    請款，遂辦理結算，扣減餘土遠運數量25,629立方公尺價款
    ，依法並無不合。至原告稱申請左岸「恆毅汽車教練場」之
    低窪地及部分國有士地為合法堆置場，因核准權責為工程所
    在地之縣（市）政府，是核准前原告之挖、運、堆置等作為
    所需成本及風險負擔應自行負責，所稱導致損失云云，難推
    責於核准機關審核延誤。再系爭工程於近完工時辦理餘土遠
    運收方測量，其測量結果之挖方、挖填方、填方、回填方，
    雖與契約設圖相符，惟餘土遠運數量卻非契約數量之75,629
    立方公尺，所差異者顯因本工程施工期間長達2年3個月，左
    右岸堤防之基礎、混凝土塊護坦、施工及擋排水作業，均需
    開挖河道造成土質鬆軟，期間遭逢多次豪雨、颱風致土石方
    遭受洪水之沖刷而流失所致。系爭工程既經兩造同意辦理修
    正施工（變更設計）預算，扣減25,629立方公尺之工程款，
    於93年11月30日竣工並辦理結算，原告再行訴請本件請求即
    無理由語資為抗辯，並聲明：駁回原告之訴。
三、兩造不爭執之事實：
(一)兩造於91年8月13日簽訂基隆河崇智橋下游左右岸堤防工程
    之工程契約，依契約第2條之約定，施工補充說明書亦屬系
    爭工程合約之一部。本件工程剩餘土石方處理說明書亦為系
    爭工程合約之一部。
(二)系爭工程其中剩餘土石方之處理部分，原告於93年3月25日
    由宜達營造有限公司向台北縣政府申請將3萬立方公尺之土
    石方回填宜達營造有限公司之汐止保長坑段保長坑小段184
    地號土地回填整治場，經縣府於93年3月1日以北府工養字第
    0930071345號函同意，又於93年10月20日向被告表示將剩餘
    2萬立方公尺之土石方交由達宸工程實業有限公司收容，並
    由達宸工程公司於93年11月22日得台北市政府同意收受原告
    之剩餘土石方2萬立方公尺在達宸公司之台北希望城堡土石
    方資源處理場。
四、法院之判斷：
    本件原告得否向被告請求系爭工程款之爭執所在厥為：
    (一)本件請求之款項係何工程範圍之款項？
    (二)依雙方契約及工程剩餘土石方處理說明書，餘土遠運的
        工程內容為何？請領餘土遠運工程款之要件為何？原告
        是否業已符合請款要件？
    (三)本件工程是否業已依契約第21條之規定，辦理契約變更
        完畢？經查：
(一)本件請求之款項係何工程範圍之款項：
 1、兩造對於系爭工程之工程項目有純挖方、純填方、回填方、
    餘土遠運.... 等，本件工程款係指餘土遠運工程項目之款
    項等情均不爭執，惟關於該筆餘土遠運工程款應如何計算，
    原告雖主張將系爭工程純挖方之土石數量扣除純填方及回填
    方之土石數量後，剩下的即為餘土遠運之數量，並應以此計
    算餘土遠運工程款之數額等語，既為被告所否認，並以餘土
    遠運工程款之給付，依契約約定，該項工程需將餘土載運到
    合法處理場，取得證明文件後，以該合法處理之數量計算工
    程款等語置辯。惟依兩造不爭執屬系爭工程契約之一部之「
    工程剩餘土石方處理說明書」第1條第2款所載剩餘土石方處
    理之定義係指：將剩餘土石方載運至合法收容處理場所（土
    資場）堆置填埋、再利用者，其作業項目為：裝載、運送以
    及合法收容處理場所（土資場）所需之一切處理工作。第2
    條並規定：本工程剩餘土石方之處理，均應遵照內政部90.
    10.19台90內營字第9014714號函頒實施之「營建剩餘土石方
    處理方案」及合法收容處理場所（土資場）所在地之地方政
    府有關營建剩餘土石方處理規定辦理。第3條亦載明：若內
    政部「營建剩餘土石方處理方案」及當地縣市政府相關規定
    修訂公佈實施，則本工程剩餘土方之處理應依新頒之方案及
    規定辦理，廠商不得以此做要求變更處理方式及費用。且第
    4條關於剩餘土石方處理費用亦約定係以「開挖裝載」、「
    運送」、「餘土處理」分別編列為原則。又第5條亦明定系
    爭工程開挖剩餘土石方之運送及處理費用，係以運送至施工
    地點週邊點法收容處理場所（土資場）編列，廠商需自覓合
    法收容處理場所（土資場）配合處理餘土，其相關手續及一
    切費用均已考慮在內，其各項費用廠商應於投標前依工區情
    況自行評估反映於標價中等規定，顯見，系爭工程對於剩餘
    土石方之處理，包括純挖方及剩餘土石方處理二部分，其中
    純挖土、拋至地面或直接裝載、搬運、堆平之純挖方，即為
    系爭工程項目所列載之純挖方、純填方及回填方等三項工程
    項目，至於剩餘土石方處理方面之裝載、運送以及合法收容
    處理所所需之一切處理工作，即為本件兩造爭執所在之餘土
    遠運工程項目，且系爭工程契約之一部之工程剩餘土石方處
    理說明書乃適用於系爭工程有關土石處理方面之約定，非專
    適用於餘土遠運工程，則該工程剩餘土石方處理說明書內之
    條款，應用於對象為純挖方工程項目或餘土遠運工程項目，
    而有不同，合先說明。
 2、依上述兩造工程合約之一部分即工程剩餘土石方處理說明書
    第4條、第5條規定，餘土遠運之工程內容，非僅有開挖、裝
    載及運送，尚包括餘土之處理。是以，原告主張所謂餘土遠
    運工程之計算方式，應將純挖方之土石量，扣除純填方及回
    填方之土石量後，並以此為計算數據云云，顯與前開契約規
    定項目不符，再者，本件原告承攬系爭工程，開挖工程所挖
    取之土石，被告均按所挖得之土石量，以每立方公尺13元之
    方式予以計價，至於所挖得之土石，基於工區內工方平衡進
    行回填，亦以每立方公尺26元之方式計價，以機械施工進行
    回填，亦以每立方公尺14元之方式計價，有被告提出之變更
    設計預算詳細表一紙可佐，至於工程剩餘土石方處理說明書
    第15條雖記載：「本工程土石方數量依現場實測斷面計算之
    實方為準，... 」等字樣，然本件原告所承攬之系爭工程有
    關土石方之處理，非僅餘土遠運，尚有純挖土，非可執此即
    謂餘土遠運之工程計算，與純挖方之挖土工程之計算方式相
    比擬，證諸前開契約約定條款，工程剩餘土石方處理說明書
    第15條「本工程土石方數量依現場實測斷面計算之實方為準
    ，... 」等字句，應係關於純挖方工程項目的計算方式，至
    於餘土遠運工程內容，既包括將餘土運至合法收容處理場所
    ，始完成該工程項目，揆諸前開規定意旨及餘土遠運工程之
    終旨，姒最終合法處理場所所收容之餘土數量，為餘土遠運
    工程實際完成數量之計算依據，尚非無據，從而，本件工程
    款之計算，應以將餘土運送至施工地點合法收容處理場所（
    土資場）計列。原告所述，尚難採信。
(二)請領餘土遠運工程款之要件為何？原告是否業已符合請款要
    件？
１、依雙方契約及工程剩餘土石處理說明書第5條規定，餘土遠
    運工程之工程費用，係以運送至施工地點週邊合法收容處理
    場所編列，已詳述如前，至於餘土遠運工程款請領之要件，
    依說明書第9條第3款規定就剩餘土石處理施工中之管制措施
    ，廠商派駐人員負責於取土區及合法收容處理場所（土資場
    ）配合土方運送填具土石方處理紀錄表及運送理證明文件，
    逐車登載車號、運送日期時間及予拍照後，分別於運送憑證
    簽認，廠商須於餘土處理後3日內將土石方處理日報表（含
    整理後電腦檔案）、照片及運送憑證處理證明文件送交業主
    查核，運送處理證明文件若未合法收容處理場所（土資場）
    簽收確認，該憑證內土方載運數量予以減帳，不予計價。顯
    見，剩餘土石方之處理，應送至合法棄土場簽收後，方能估
    價計算，為辦理公共工程營建剩餘土石方處理方案及該說明
    書之設立及訂定精神所在。至於本件原告雖主張餘土遠運之
    餘土是包含水份在內，其依照契約將餘土暫時堆置讓水份瀝
    乾再送至合法棄土場，自以原挖土的土方來計算云云，然依
    說明書第15條後段既已明定: 「廠商應考量開挖後土石方鬆
    實比，相關費用已包含於運費單價中，廠商不以鬆實方比要
    求增加金額。」，且本件餘土遠運工程，經運送至合法收容
    處理場所後，原告取得合法收容處理場所簽確認之運送憑證
    處理證明文件僅宜達營造有限公司之汐止保長坑段保長坑小
    段184地號土地回填整治場計三萬立方公尺及達宸公司之台
    北市希望城堡土石方資源處理場計二萬立方公尺等情，亦為
    原告所是認，雖表示所開挖之土石數量達114,512立公公尺
    ，扣除填方之38,883立方公尺 (純填方35,794立方公尺+回
    填方3,089立方公尺)後，尚有75,629立方公尺土石需運往收
    容處理場所，因所挖取之土石含水量過大，運輸時有影響環
    保令規定之虞，遂將該土石暫存工程範圍左岸原恒毅汽車教
    練場之低窪地及部分國有土地堆置，並擬回填至該暫存區之
    汽車教練場之低窪地區，因未獲基隆市政府核准，遂另尋合
    法堆置場，然因暫存堆置在上開汽車教練場及部分國有土地
    上含水量大之75,629立方公尺土石，因曝晒產生收縮比，導
    致運往合法收容處理場所之土石憑證僅有5萬立方公尺，其
    中因曝晒造成25,629立方公尺之土石收縮量，被告仍應支付
    餘土遠運之工程費用云云，然所謂餘土遠運即為工程剩餘土
    石方處理說明書所指之剩餘土石處理，依該說明書1條第2款
    係指將剩餘土石方載運至合法收容處理場所堆置填埋、再利
    用者，其作業項目為裝載、運送以及合法收容處理場所所需
    之一切處理工作。原告按現場實測斷面計算所得之開挖土石
    量為114,512立方公尺，被告均按每立方公尺14元計價支付
    工款項，有被告提出原告不爭執其真正之被證九所附之結算
    明細表可稽，已詳述如前，是以，原告所為之挖土工作業均
    已獲得報酬，至於餘土遠運部分，縱令原告前述實屬，然原
    告實際運往合法土資場之土石量僅有5萬立方公尺，所謂減
    少之25,629立方公尺，減少之部分如為土石內水分之蒸發所
    造成，則蒸發之部分，係在堆置原址因水汽循環而消滅，原
    告確實未曾將此部分運往合法土資場，該未經原告實際運送
    合法土資場之25,629立方公尺之數量，原告既未實施該數量
    土石運往合法收容處理場所之工作，自無權請求該部分之工
    程款；又或減少之部分如為土石收縮比所造成，依工程剩餘
    土石方處理說明書第15條中亦規定：「廠商應考量開挖後土
    石方鬆實比，相關費用已包含於運費單價中，廠商不得以鬆
    實方比要求增加金額。」，是以，上開因土石長久堆置造成
    之鬆實收縮量，原告於投標之初及開挖土石進行堆置時，即
    應自行考量，且按說明書第5條亦明定廠商需自覓收容處理
    場所，
    本件原告在剩餘石方產出前，尚未取得合法收容處理場所，
    而將土石暫存在私人土地及部分國有土地上，導致嗣後實際
    運往合法土資場之土石量有短少，本應由原告自行負擔該開
    挖所得之土石因長期堆置河岸低窪地，可能因豪雨、颱風等
    天然因素造成堆置之土石遭雨水及洪水之沖刷而流失，或曝
    晒蒸發因素造成土石壓縮而減少之工程損失。
２、本件原告主張尚積欠25,629立方公尺之餘土遠運工程款未付
    云云，然依工程剩餘土石方處理說明書第9條第3款已明定廠
    商需於取土區及合法收容處理場所之土方運送填具土石方處
    理紀錄表及運送處理證明文件上登載，若運送處理證明文件
    未經合法收容處理場所簽收確認，則土石載運數量予以減帳
    ，不予計價。顯見，請領餘土遠運工程款，限於取得合法土
    資場簽收確認之運送處理證明文件上所載之土石量方可作為
    計價標準，本件原告既未否認對於所主張之25,629立公方尺
    之土石量，並未取得合法土資場簽收確認之運送處理證明文
    件，依上開規定，原告請領該筆款項，既與要件不合，自無
    理由。
(三)本件工程是否業已依契約第21條之規定，辦理契約變更完畢
    ？
    系爭工程兩造業已辦理修正施工（變更設計）契約變更及工
    程結算驗收完畢，有經濟部水利署修正施工變更設計預算書
    、設計圖、工程結算驗收證明書及原告出具之同意書可參，
    復為原告所不爭執，自堪信為真正。系爭工程既已依系爭工
    程契約第21條第1項之規定，將餘土遠運工程項目，由原定
    數量75,629立方公尺，變更為5萬立方公尺，並辦理契約變
    更完畢，有被告提出附件一所示變更設計預算詳細表1份為
    憑，且為原告所是認，對於超出5萬立方公尺以上的25,629
    立方公尺餘土數量既已經契約雙方合意變更不屬工程施工範
    圍，並結算完結，既為原告所不否認，則契約變更後迄今，
    關於餘土遠運之工程數量並無任何增減情事發生，被告並已
    依變更後契約之本旨而為清償，原告復主張依系爭工程契約
    ，請求被告給付逾兩造工程合約範圍之款項，本件請求顯無
    理由。
五、綜上所述，本件工程兩造既已變更及結算驗收完結，系爭餘
    土遠運之計價標準及請領之要件均如前述，被告並已付訖依
    工程契約所應支付之工程總價，原告復未舉證證明被告有積
    欠任何原告已符合請款要件之工程款項未付，則原告本於承
    攬法律關係，請求被告給付如聲明所示款項及自94年1月31
    日起至清償日止之法定遲延利息，為無理由，應予駁回。
六、訴訟費用負擔之依據：民事訴訟法第78條。
中    華    民    國    95    年    10    月    13    日
                  民事第三庭    法  官  林靜芬
以上正本係照原本作成。
如對本判決上訴，須於判決送達後20日內向本院提出上訴狀（須
附繕本）。
中    華    民    國    95    年    10    月    13    日
                                書記官


司法院資訊處製作；財團法人民間司法改革基金會備份。
